臺灣臺南地方法院刑事判決
109年度訴字第432號
公  訴  人  臺灣臺南地方檢察署檢察官
被      告  潘震豪


選任辯護人  錢冠頤律師
被      告  李冠宏




            蔡承憲



上列被告等因重利等案件，經檢察官提起公訴（108年度偵字第1
6895號），本院判決如下：
    主  文
潘震豪犯如附表一編號一至二所示之罪，共貳罪，各處如附表一
編號一至二所示之刑及沒收。應執行有期徒刑玖月，如易科罰金
，以新臺幣壹仟元折算壹日。沒收部分併執行之。
李冠宏、蔡承憲犯如附表一編號二所示之罪，各處如附表一編號
二所示之刑。
    犯 罪 事 實
一、潘震豪知悉程正義積欠真實姓名年籍不詳綽號「明仔」、「
    阿豪」及「阿泰」等成年男子俗稱高利貸之借款，總計本息
    新台幣（下同）23萬元，程正義因利息過高無力支付而急需
    資金週轉，潘震豪乘程正義急迫之際，基於貸以金錢而取得
    與原本顯不相當重利之犯意，於民國107年11月5日在臺南市
    ○○區○○○街000號程正義經營之店裡，先以折價方式為程正義
    償還「明仔」、「阿豪」及「阿泰」之欠款後，取得由程正
    義所簽立質押予「明仔」、「阿豪」及「阿泰」之本票5張
    及借據3張（未退還予程正義而自行留存為擔保），繼要求
    程正義每日匯款2,500元清償本息，假日不計每個月至少償
    還5萬元，至108年7月為止償還本息總計40萬元，月息12.5%
    ，年息147%之重利，並要求程正義簽立20萬元本票2張（下
    稱系爭本票2張）以供擔保。嗣程正義於107年11月8日及翌
    日（9日）分別匯款2,500元至潘震豪中華郵政帳戶（帳號00
    0000-0000000-0）後，無力繼續支付龐大利息費用，多次搬
    家來逃避潘震豪催討債款。
二、潘震豪因曾自行向程正義催討借款及利息均未果，不甘金錢
    損失，為拿回預計回收的本息，明知依一般社會生活之通常
    經驗，其可預見李冠宏與程正義素未相識，彼此間亦無債務
    存在，李冠宏若未以暴力討債之方式，實無取回程正義向潘
    震豪借款之可能，竟容認李冠宏縱以暴力討債之行為亦不違
    背其本意，用平分所催討款項之厚利為代價，而教唆對於索
    討借款含重利利息而具明知或預見可能之李冠宏及蔡承憲催
    討借款，並交付李冠宏上開程正義簽立之系爭本票2張影本
    ，稱該款項為程正義之欠款。李冠宏、蔡承憲為達向程正義
    催收款項之目的，共同基於以強制、傷害、恐嚇方法取得與
    原本顯不相當重利之犯意聯絡，委請不知情之女性友人（真
    實年籍不詳，暱稱：傅千蓉），於108年1月9日晚間，以行
    動電話門號0000-000000號撥打予程正義佯稱欲向其購買肉
    粽、碗粿，誘騙程正義至臺南市仁德區太子路與長興四街口
    碰面交貨（明直宮附近）。待程正義於同日20時14分許駕駛
    車牌號碼0000-00號自小貨車（下稱系爭自小貨車）載運販
    售之肉粽、碗粿到場後，李冠宏及蔡承憲即趁程正義未及注
    意之際，為阻止其脫逃，由蔡承憲強行打開系爭自小貨車車
    門並拔取鑰匙，阻止程正義離去之權利，再由李冠宏強拉程
    正義下車，並持預帶之球棒毆打程正義，並恐嚇說「不還錢
    就要押他讓他死」等語，使程正義心生畏懼並造成程正義受
    有左前臂鈍銼傷、右手鈍挫傷及頸部鈍挫傷等傷害。嗣幸經
    聚集在附近臺南市仁德區太子廟（即明直宮）廣場之路人聽
    到程正義之求救聲報警前來處理，蔡承憲、李冠宏見事跡敗
    露才放手逃離現場，致未能達成暴力討債之結果。
三、案經程正義訴由臺南市政府警察局歸仁分局移送臺灣臺南地
    方檢察署檢察官偵查起訴。
    理  由
壹、證據能力部分：
一、被告潘震豪部分：
　⒈按被告以外之人於審判外之言詞或書面陳述，除法律有規定
    者外，不得作為證據，刑事訴訟法第159條第1項定有明文。
    查證人即告訴人程正義於警詢時之供述，為被告以外之人於
    審判外之陳述，被告潘震豪及其辯護人既已提出爭執（見本
    院卷一第111頁），自應認證人程正義於警詢時之陳述，依
    上開規定，就被告潘震豪而言無證據能力。
　⒉本件認定事實所引用之卷內其餘卷證資料（包括文書證據及
    物證），被告潘震豪及其辯護人於本院準備程序中均表示對
    於證據能力不爭執，且於本件辯論終結前，亦未就證據能力
    提出異議，又下列引用之證據，亦無公務員以違法手段取得
    或證明力明顯過低之瑕疵，認皆適於作為本件認定事實之證
    據，自均有證據能力。　　
二、被告李冠宏、蔡承憲部分：
　　本院以下所引用之具傳聞性質之證據，檢察官、被告李冠宏
    、蔡承憲於本案言詞辯論終結前，並未爭執其證據能力，本
    院審酌前開證據之作成或取得之狀況，並無非法或不當取證
    之情事，且經本院於審判期日就上開證據依法進行調查、辯
    論，依刑事訴訟法第159條之5規定，均具有證據能力。至以
    下所引用之不具傳聞性質之證據，並無證據證明係實施刑事
    訴訟程序之公務員違背法定程序所取得，且經本院於審理中
    提示並告以要旨而為調查，依法自應有證據能力。
貳、實體部分：　　
一、訊據⑴被告李冠宏就事實二部分均坦承不諱（見本院卷二第2
    06頁）；⑵被告潘震豪就事實一部分固承認幫程正義向「明
    仔」、「阿豪」及「阿泰」等男子償還高利貸借款，就事實
    二部分則供承有委託被告李冠宏、蔡承憲向程正義討債，惟
    矢口否認有前揭事實一、事實二之犯行，辯稱：因程正義做
    碗粿好吃，幫程正義還給「明仔」、「阿豪」及「阿泰」共
    23萬高利貸的錢，是程正義要我用投資的名義借他，一起合
    夥開店賣碗粿用的，沒有約定利息，程正義雖有還我5千元
    ，但那是私底下借的，投資的部分沒有還半毛錢，我還找人
    架設網站要行銷他的碗粿，後來程正義不還錢又找不到人，
    因有另外的工作要忙，所以才寫委託書請李冠宏、蔡承憲找
    程正義要錢，我只是把程正義的資料給李冠宏、蔡承憲，不
    知他們用什麼方式討債，直到被通知到派出所做筆錄，才知
    道程正義與他們二人起口角糾紛，不知道李冠宏、蔡承憲會
    用暴力討債的方式云云，辯護意旨則以被告潘震豪曾收受
    程正義所給付之2,500元2次，惟此非利息，雙方未約定清償
    期，亦無與原本顯不相當利息之情形，與重利之構成要件不
    符；程正義於上開匯款後，被告潘震豪仍幫程正義跑外送
    、宣傳、討論開店面、經營FB粉絲專頁，若為重利，何須耗
    費自己之時間、勞力及費用在程正義之碗粿生意；被告潘
    震豪委託被告李冠宏、蔡承憲代為處理還款問題，已再三言
    明不得以違法行為取得款項，對於被告李冠宏設局引誘程正
    義碰面並因情緒失控衝動毆打程正義成傷無從預見，其無教
    唆重利暴力討債之行為等語資為辯護；⑶被告蔡承憲固坦承
    曾駕車載李冠宏至明直宮附近，惟矢口否認有參與事實二之
    犯行，辯稱：之前潘震豪有跟我及李冠宏約定向程正義要錢
    ，如果程正義有還錢可以分得一半，並給我們程正義的車號
    ，108年1月19日晚上不知道李冠宏有找女生把程正義騙出來
    ，當晚因為開車載李冠宏經過太子路與長興街口附近，在路
    邊買完東西剛好看到程正義的貨車很眼熟，就尾隨他的車到
    明直宮，一開始是李冠宏下車跟程正義談，因談不攏就起口
    角發生肢體衝突，李冠宏才拿棍子將程正義打傷，看見程正
    義要開車撞李冠宏，才去拔下他的鑰匙云云。經查：
㈠、被告潘震豪有關事實一及事實二部分：
　  被告潘震豪知悉程正義積欠「明仔」、「阿豪」及「阿泰」
    借款本息23萬元，因需資金週轉，於事實一所示時間、地點
    ，為程正義償還上開欠款，取得由程正義所簽立質押予「明
    仔」、「阿豪」及「阿泰」之本票5張及借據3張（未退還予
    程正義而自行留存為擔保），並要求程正義簽立下稱系爭本
    票2張以供擔保。嗣程正義於107年11月8日及翌日（9日）分
    別匯款2,500元至潘震豪中華郵政帳戶後，即無力繼續支付
    ，多次搬家來逃避潘震豪催討債款，潘震豪因曾自行催討款
    項未果，以平分所催討款項為代價，將系爭本票2張影本交
    予被告李冠宏及蔡承憲，委託渠等向程正義催討債務，而被
    告李冠宏、蔡承憲於事實二所示之時間、地點，委由不知情
    之傅千蓉佯以欲購買肉粽、碗粿為由，設局將程正義誘騙至
    臺南市仁德區太子路與長興四街口碰面交貨。待程正義駕駛
    系爭自小貨車到場，由被告李冠宏、蔡承憲分工以事實二所
    示之方式拔取程正義之鑰匙，恐嚇並持球棒毆打程正義致其
    受有左前臂鈍銼傷、右手鈍挫傷及頸部鈍挫傷等傷害。嗣因
    明直宮廣場之路人聽到程正義之求救聲報警前往處理，被告
    蔡承憲、李冠宏始罷手離去現場，致未達討債之結果等情，
    為被告潘震豪所不爭執，並有如附表二、三所示之相關證據
    資料在卷可按，是被告潘震豪有關此部分之事實首堪認定。
㈡、被告蔡承憲有關事實二部分：　　
　　被告李冠宏、蔡承憲受被告潘震豪之委託，持其交付之系爭
    本票2張影本向程正義催討債務，以催討所得款項一半做為
    報酬，兩人於事實二所示之時間、地點，由被告蔡承憲駕車
    搭載被告李冠宏前往明直宮，與程正義碰面後，被告蔡承憲
    拔取程正義系爭自小貨車之鑰匙，使程正義無法離開現場，
    被告李冠宏則以前述恐嚇、傷害方式毆打程正義，致程正義
    受有上述傷害，嗣因明直宮廣場之路人聽到程正義之求救聲
    報警前往處理，被告蔡承憲、李冠宏見狀始離去現場，致未
    達討債之結果等情，為被告蔡承憲所不爭執，並有如附表三
    所示之相關證據資料在卷可佐，是被告蔡承憲有關此部分之
    事實亦堪予認定。　　
㈢、本件應審究者為⑴被告潘震豪代程正義向「明仔」、「阿豪」
    及「阿泰」償還借款23萬元，並要求程正義簽發系爭本票2
    張影本，收取程正義2次匯款各2,500元是否構成重利之要件
    ；⑵被告潘震豪委託被告李冠宏、蔡承憲持系爭本票2張影本
    向程正義催討債務，對該二人以事實二所示方式為之是否具
    可預見之不確定故意；⑶被告蔡承憲與李冠宏就事實二所為
    ，是否構成加重重利共同正犯，茲分述如下：
  ⒈被告潘震豪就事實一重利部分：　　   
　⑴程正義因經營碗粿生意所需，而向地下錢莊即「明仔」、「
    阿豪」及「阿泰」等人借高利貸，因利息過高無力償還需資
    金周轉，而由被告潘震豪代為償還後，改以事實一所示方式
    償還本息，業據證人即告訴人程正義於偵查及本院審理時具
    結證述甚詳（見偵4卷第53至56頁，本院卷一第370至401頁
    ）；另觀諸卷附程正義簽立之借款契約書及系爭本票2張影
    本（見偵2卷第47至49頁），上揭借款契約書每張各確實載
    明『程正義向潘震豪借得新台幣貳拾萬元整』，而該借款數額
    亦與系爭本票2張影本所載金額本票相符，然依被告潘震豪
    所言僅代程正義向「明仔」、「阿豪」及「阿泰」等人償還
    23萬元之借款作為投資程正義生意之用，其無須自行保留程
    正義所簽立質押予「明仔」等三人之本票5張及借據3張供作
    擔保外，又另外要求程正義開立總額40萬元之本票。上開本
    票及借款契約所擔保之數額已明顯超出被告潘震豪代償之23
    萬元甚多，顯見該數額尚包含程正義應付之利息。再者，程
    正義於107年11月8日及翌日（9日）分別匯款2,500元至潘震
    豪中華郵政帳戶（見警2卷第120至124頁）後即無力續行還
    款而刻意躲避被告潘震豪，況被告潘震豪於警詢亦供承：系
    爭本票、借款契約書是雙方達成協議後簽名，程正義說一天
    要還我2,500元整，假日不收，一個月要還5萬元整等語（見
    警2卷第30頁），足見程正義前揭證述借款及還款情節尚非
    無憑。
　⑵被告潘震豪雖提出與程正義間之Line對話紀錄（時間自107年
    10月27日至108年1月17日，節錄部分內容如附表四所示，見
    本院卷一第129至235頁）欲證明係出資與程正義合夥投資生
    意，惟依上開內容前後語意及關連性相互比對可知，雙方係
    在討論程正義向被告潘震豪借款後如何償還及被告潘震豪向
    程正義催討欠款要求儘速歸還，部分內容雖曾提及開店之事
    ，然對店面所在、經營方式、成本開銷分攤、利潤分配等投
    資之細節均付之闕如，且程正義因被過度催促還款壓力過大
    明確表示無法與被告潘震豪共事而拒絕，亦徵程正義所述非
    虛，被告潘震豪辯以上開代償之23萬元為投資合夥開店之款
    項難以憑信。至證人吳泓瑞到庭證稱：潘震豪曾委託我在社
    群網站Facebook架設「正義碗粿」粉絲專頁用以協助阿伯（
    程正義）賣碗粿，增加販售管道，但沒有聽過潘震豪要跟阿
    伯合夥，雙方也沒談到成本負擔，利潤分配的問題等語（見
    本院卷一第315、321頁），是依吳泓瑞所述與上開Line部分
    對話紀錄對照，被告潘震豪此舉無非係欲增加程正義之收入
    以加速還款能力，與合夥投資無涉，吳泓瑞上開證言自無從
    為被告潘震豪有利之認定，併此敘明。
　⑶被告蔡承憲於偵查時證稱：潘震豪是做銀行借貸工作，有借4
    0萬元給程正義，利息不知道有多少等語（見偵1卷第179頁
    ）；被告李冠宏於本院審理時證稱：潘震豪那時是做借貸，
    他幫程正義處理其他金主的債一樣是借錢給程正義，只是利
    息比較低，這些事情是潘震豪跟我說的，我也有跟蔡承憲說
    程正義欠潘震豪錢，這個人很過分，潘震豪幫他把所有重利
    的債先還掉，才收他較低的利息，讓他每月攤還等語（見本
    院卷二第第222、247頁），是以被告李冠宏、蔡承憲前揭證
    述可知被告潘震豪借款予程正義係代償債務並收取利息而非
    投資或合夥開店使用，被告潘震豪所言已難以憑信。
　⑷綜以上開事證互核以觀，程正義前揭指述向被告潘震豪借款
    情節及還款方式堪信為真。又所謂取得與原本顯不相當之重
    利，係指就原本利率、時期核算及參酌當地之經濟狀況，較
    之一般債務之利息，顯有特殊之超額者而言。另民間無擔保
    借貸利息通常為月息2、3分（即百分之2、3），為一般有民
    間資金往來經驗者所熟知，相關報章雜誌對銀行及民間利息
    之起落，亦時有報導，故雙方約定之月息若未逾3分（百分
    之3），依我國內現階段對於資金成本之評估，尚非屬顯不
    相當之重利。再以當舖業法第11條前於99年12月29日修正時
    ，已將當舖業利息計算方式，由年利率最高不得超過百分之
    48修正為最高不得超過百分之30。而110年7月20日修正施行
    前之民法第205 條所規定法定最高利率為週年百分之20，若
    將民間利率月息3分換算成年利率，應為年利率百分之36（0
    .03*12*100%＝36%），已高於法定最高年利率百分之20。是
    審酌我國目前經濟狀況、有關法令與金融業、一般民間利率
    、民法有關法定利率之規定，認以月息3分做為民間利息之
    標準，並以是否逾越年利率百分之36做為是否該當重利之標
    準。被告潘震豪與程正義就代償「明仔」、「阿豪」及「阿
    泰」高利貸之金額雖有未合（被告潘震豪稱23萬元，程正義
    稱17萬元），依罪證有疑利於被告以借款23萬元計算，而以
    程正義所述每日應還被告潘震豪2,500元（本金加利息），
    還約6個月共40萬元（本金230,000元，半年要還本金加利息
    400,000元，利息是170,000元，計算式：400,000元-230,00
    0=170,000元），利息為年利率147％（計算式：170,000÷230
    ,000×100％×2=147％），換算年利率高達為百分之147，此等
    利率顯異於尋常，不僅遠高於民法第203條所定週年利率5%
    之法定利率及同法110年7月20日修正施行前之第205條所定
    最高利率為週年利率20%之限制，亦遠高於目前國內銀行之
    放款利率或合法當舖業者之質借利率，衡諸目前社會經濟情
    況，核屬與原本顯不相當之重利。又程正義向被告潘震豪借
    款之週年利率高達百分之147，衡諸一般具有正常智識之人
    ，若無特殊之需求抑或財務狀況陷於急迫、無奈、窘迫之情
    形下，又豈可能願意支付如此高昂之利息，由此足認程正義
    係面臨循正常管道無法借貸之窘境，然因有經營碗粿生意成
    本開銷等急迫之需求，在不得已之情況下，始負擔較銀行、
    民間當舖借款利率高出甚多之利息而向被告潘震豪借款。被
    告潘震豪堪認確係於程正義急迫而需款孔急之際，貸以金錢
    並收取重利，其有乘人急迫而貸以金錢，而取得與原本顯不
    相當之重利犯行，足堪認定。
　⒉被告潘震豪就事實二之加重重利部分具不確定故意：　
　⑴被告潘震豪自承於108年1月4日凌晨2至3時間，曾至臺南市○○
    區○○路000號程正義經營之店面向其催討債務，因協議不成
    而起口角糾紛，被告潘震豪稱遭程正義毆打，而程正義則指
    遭被告潘震豪恐嚇討債，雙方先後報警到場處理乙節，此有
    臺南市政府警察局永康分局108年11月5日南市警永偵字第10
    8055335號函暨所附該分局龍潭派出所110報案紀錄單、臺南
    市政府警察局108年11月6日南市警勤字第1080551818號函暨
    所附報案紀錄光碟在卷可稽（見偵4卷第63、67至75頁），
    足徵程正義自斯時起實已無法償還被告潘震豪之欠款，被告
    潘震豪以正常討債之手段亦無法達其目的。參以被告李冠宏
    、蔡承憲均供稱受被告潘震豪委託向程正義討債，若有收回
    款項可收取半數當作報酬，是以被告潘震豪為從事貸款業務
    工作並已與程正義接觸多時，都已無法親自向程正義順利收
    取欠款，被告李冠宏、蔡承憲與程正義素未謀面並互不相識
    ，渠等既非以一般法律程序催收債務，又無合法催討債務之
    特殊技能，衡情若非以暴力討債之方式為之，實無達成目的
    之可能，被告潘震豪亦無須支付非常態之高額報酬。準此，
    被告潘震豪依其社會經驗對被告李冠宏、蔡承憲以事實二所
    示之方式向程正義催討債務當有預見之可能。
　⑵被告李冠宏於本院審理時證稱：從小就認識潘震豪，我之前
    有暴力討債，身邊的朋友都知道，也有跟潘震豪說過，潘震
    豪知道我曾用暴力幫別人討錢，潘震豪那時是做借貸，他幫
    程正義處理其他金主的債一樣是借錢給程正義，只是利息比
    較低，這些事情是潘震豪跟我說的，潘震豪幫他把所有重利
    的債先還掉，才收他較低的利息，讓他每月攤還等語（見本
    院卷二第218、222、248頁），參以被告李冠宏與蔡承憲曾
    於本案事實二案發前之108年1月12日同樣以暴力討債方式向
    被害人杜家穠收取重利之利息（下稱前案，經臺灣臺南地方
    檢察署檢察官以108年度偵字第4182號、108年度偵緝字第79
    2、1033號起訴，復經本院以108年度訴字第1359號判決判處
    被告李冠宏應執行有期徒刑1年；判處被告蔡承憲有期徒刑3
    月），此有該起訴書（見偵1卷第205至210頁）及臺灣高等
    法院被告前案紀錄表在卷可佐，足證被告李冠宏所言非虛，
    且其與被告潘震豪間並無任何嫌隙仇恨，又因本案自白供出
    實情並無法因此減輕或免除其加重重利之罪責，實無設詞誣
    陷之必要。再者，被告李冠宏於本院審理作證前，均經告以
    證人據實陳述義務及違反之刑責後，仍願具結作證，自係以
    刑事責任擔保其證言之真實性，衡情當無故意虛構誣攀被告
    潘震豪，致陷己除擔負加重重利之刑責外，另需罹偽證重罰
    風險之動機及必要。
　⑶準此，被告潘震豪委託被告李冠宏、蔡承憲向程正義催討債
    務，主觀上既有預見渠等有暴力討債之可能，仍出於自利僥
    倖之心態，容認、放任被告李冠宏、蔡承憲以事實二所述方
    式向程正義催討債務，可證被告潘震豪具有教唆加重重利之
    不確定故意甚明。
　⒊被告蔡承憲就事實二之加重重利部分：　
　  被告李冠宏於本院審理時證稱：我也有跟蔡承憲說程正義欠
    潘震豪錢，這個人很過分，潘震豪幫他把所有重利的債先還
    掉，才收他較低的利息，讓他每月攤還，我才找蔡承憲一起
    去處理，討到潘震豪先分一半給我們，我再分一半給蔡承憲
    ，所以我們就計畫讓傅千蓉先打電話給程正義假裝說要買碗
    粿，約程正義到明直宮，我們有預先帶球棒放在蔡承憲的車
    上，看到程正義到時，我叫蔡承憲開車停在他車後擋住，由
    蔡承憲拔掉程正義車鑰匙不讓他離開，我再拿球棒打程正義
    ，後來是聽到警車聲音才離開，設計要騙程正義討債的計畫
    都有跟蔡承憲說，他也都知道等語（見本院卷二第214至240
    、249至251頁）；而被告蔡承憲於警詢供稱：潘震豪在一次
    聚餐時向我及李冠宏說程正義欠錢，提供程正義簽的本票影
    本2張，要李冠宏去討討看，李冠宏就邀我一起去，之後先
    開車載李冠宏到明直宮，李冠宏安排找他的一位女性朋友打
    電話給程正義誘騙他到明直宮，後來程正義到場有看見我們
    ，為了要阻止他駕車離開，我才把程正義貨車的鑰匙拔下，
    李冠宏就出手打程正義，我都是聽從李冠宏指示行事等語（
    見警2卷第142至143頁、146至147頁），其於偵查時復供陳
    ：潘震豪在做銀行借貸行銷工作，有借40萬給程正義，利息
    不知道有多少等語（見偵1卷第178至179頁），核與被告李
    冠宏前揭證述情節相符。參以被告蔡承憲與李冠宏於本案數
    日前未久即共同有前案暴力討債之經驗，是被告蔡承憲對事
    實二加重重利之犯行當已事前知悉或已有預見可能，實難以
    諉為不知，其所辯無非臨訟卸責之詞，自無足採。
㈣、綜上所述，被告潘震豪、蔡承憲前詞所辯及被告潘震豪辯護
    人之辯護意旨均難以採信，本案事證明確，被告潘震豪、李
    冠宏、蔡承憲均應予以依法論科。　
二、論罪科刑：
㈠、按以強暴、脅迫、恐嚇、侵入住宅、傷害、毀損、監控或其
    他足以使人心生畏懼之方法取得前條第1 項之重利者，處6 
    月以上5 年以下有期徒刑，得併科50萬元以下罰金，刑法第
    344 條之1 定有明文，考其立法理由為：「重利被害人遭受
    不當債務索討，而衍生社會問題之案件，層出不窮，此等行
    為較諸單純收取或索討重利之行為更為惡劣，危害性亦更鉅
    。雖以強暴、脅迫、恐嚇、傷害等違法方法索討重利債權，
    可能該當妨害自由、恐嚇、傷害等罪，惟實務上行為人索討
    債權之方法未必構成犯罪行為，卻足使被害人心生畏懼或感
    受強烈之壓力，例如：在被害人住處外站崗、尾隨被害人…
    等，就此等行為態樣如無處罰規定，不啻係法律漏洞，為遏
    止此類行為，爰增列本條之處罰規定，並衡酌刑法分則傷害
    罪章、妨害自由罪章及本章各罪之刑度，將法定刑定為6 月
    以上5 年以下有期徒刑，得併科50萬元以下罰金，並於第2 
    項規範未遂犯之處罰規定」，已闡明將使債務人心生畏懼而
    取得重利等不當索討重利之行為，均加以規範並科以刑罰，
    而得獨立認係一種取得重利之暴力犯行，而酌以立法理由已
    揭示本罪之刑度係參酌傷害、妨害自由等罪章之刑度，且參
    以實務上就刑法第302條妨害自由罪，就其中強制、恐嚇均
    認為係該罪之不法內涵或一部行為之法理，應為本罪作相同
    之適用，亦即，行為人如以取得重利為目的，而以強暴、脅
    迫、恐嚇、侵入住宅、傷害、毀損、監控或其他足以使人心
    生畏懼之方法為之，縱行為人所為，合於傷害罪、妨害自由
    罪、強制罪、恐嚇危害安全罪或侵入住宅罪之情形，應視為
    取得重利之手段，祇成立刑法第344 條之1 第1 項之加重重
    利罪，不應再依同法第277條、第302條、第304條、第305條
    及第306條論處。
㈡、核⑴被告潘震豪就事實一所為，係犯刑法第344條第1項之重利
    罪；⑵就事實二所為，係犯同法第29條第1項、第344條之1第
    2項、第1項之教唆加重重利未遂罪，應依同法第29條第2項
    之規定，依其所教唆之加重重利未遂罪處罰之；⑶被告李冠
    宏、蔡承憲就事實二所為，均係犯同法第344條之1第2項、
    第1項之加重重利未遂罪。公訴意旨認被告李冠宏、蔡承憲
    二人就事實二另犯刑法第277條之傷害罪、第304條之強制罪
    、第305條之恐嚇罪尚有未洽。被告潘震豪基於與程正義同
    一次借貸關係，而收取重利之行為，應認係基於單一犯罪決
    意，利用同一事由反覆為之，應視為數個舉動之接續施行，
    合為包括之一行為予以評價，而論以接續犯，僅論以刑法第
    344條第1項之重利罪。被告李冠宏、蔡承憲就事實二所示部
    分，有犯意聯絡及行為分擔，均應論以共同正犯。被告潘震
    豪教唆被告李冠宏、蔡承憲著手於事實二所示加重重利行為
    之實行而不遂，為未遂犯，渠等均應依刑法第25條第2項規
    定，減輕其刑。被告潘震豪所犯上開二罪，犯意各別，行為
    互異，應予分論併罰。
㈢、量刑：
    爰審酌被告潘震豪年輕力強不思以正當方式獲取財產利益，
    為圖不法厚利，竟趁程正義需款孔急之際貸予金錢而收取高
    額利息，導致程正義深陷鉅額利息之泥沼而痛不欲生經濟狀
    況惡化，亦危害經濟交易秩序，嗣後並因程正義積欠款項無
    力償還，竟教唆被告李冠宏、蔡承憲再以上揭方式侵害程正
    義之權利，造成程正義受有精神及身體上之痛苦，所為甚屬
    惡劣殊值非難，兼衡被告潘震豪本案所貸放及收取之利息數
    額及規模，以及被告李冠宏、蔡承憲在如事實二所示犯行之
    角色（被告李冠宏為主導地位，被告蔡承憲受其指示）與分
    工、個別施以傷害、恐嚇、強制手段之內涵、被告等三人犯
    後就上開犯行是否坦認具悔意之程度，暨渠等於本院審理時
    所述之智識程度及家庭狀況等一切情狀，分別量處如主文所
    示之刑及諭知易科罰金之折算標準，併就被告潘震豪部分定
    其應執行之刑及諭知易科罰金之折算標準，以資警惕。
㈣、沒收部分：
　⒈被告潘震豪犯重利罪，其既係為取得與原本顯不相當之重利
    始借款予程正義，則若無法取得與原本顯不相當之重利，被
    告潘震豪自不會借款，故被告潘震豪所取得與原本顯不相當
    之重利自係其犯罪所得。程正義於如事實一所示歸還利息共
    5,000元，核屬被告潘震豪之犯罪所得，雖未扣案，然仍應
    依刑法第38條之1第1項前段、第3項規定，在被告潘震豪項
    下宣告沒收，於全部或一部不能沒收或不宜執行沒收時，追
    徵其價額。
　⒉未扣案由程正義簽立之20萬元本票2張、借款清償切結書、借
    據，均為其提供予被告潘震豪充作擔保、證明之用，如程正
    義嗣後清償借款完竣，被告潘震豪仍須將該票據、借據返還
    予程正義，自難認係屬於被告潘震豪所有之物，亦非屬違禁
    物，故不予宣告沒收（最高法院92年度台上字第2923號判決
    意旨參照），附此敘明。
據上論斷，應依刑事訴訟法第299條第1項前段，判決如主文。
本案經檢察官陳鋕銘提起公訴，檢察官羅瑞昌、林容萱到庭執行
職務。
中　　華　　民　　國　　111 　年　　1 　　月　　11　　日
              刑事第四庭    審判長  法  官  陳本良
                                    法  官  張菁
                                    法  官  王鍾湄
以上正本證明與原本無異。
如不服本判決應於收受本判決後20日內向本院提出上訴書狀，並
應敘述具體理由。其未敘述上訴理由者，應於上訴期間屆滿後20
日內向本院補提理由書狀（均須按他造當事人之人數附繕本）「
切勿逕送上級法院」。 
                                    書記官  吳幸芳 
中　　華　　民　　國　　111 　年　　1 　　月　　11　　日
附錄本案論罪科刑法條：
中華民國刑法第344條
（重利罪）
乘他人急迫、輕率、無經驗或難以求助之處境，貸以金錢或其他
物品，而取得與原本顯不相當之重利者，處3年以下有期徒刑、
拘役或科或併科30萬元以下罰金。
前項重利，包括手續費、保管費、違約金及其他與借貸相關之費
用。
中華民國刑法第344條之1
以強暴、脅迫、恐嚇、侵入住宅、傷害、毀損、監控或其他足以
使人心生畏懼之方法取得前條第 1 項之重利者，處 6 月以上 5
 年以下有期徒刑，得併科 50 萬元以下罰金。
前項之未遂犯罰之。
附表一：
編號 犯罪事實 所犯罪名及宣告刑 1 如事實欄一所示 潘震豪犯重利罪，處有期徒刑肆月，如易科罰金，以新臺幣壹仟元折算壹日。 未扣案犯罪所得新臺幣伍仟元沒收，於全部或一部不能沒收或不宜執行沒收時，追徵其價額。 2 如事實欄二所示 潘震豪教唆犯加重重利未遂罪，處有期徒刑陸月，如易科罰金，以新臺幣壹仟元折算壹日。 李冠宏共同犯加重重利未遂罪，處有期徒刑陸月，如易科罰金，以新臺幣壹仟元折算壹日。 蔡承憲共同犯加重重利未遂罪，處有期徒刑伍月，如易科罰金，以新臺幣壹仟元折算壹日。 
附表二：（事實一重利罪部分）：
供述證據 非供述證據 1.被告潘震豪於警詢、偵訊及本院之供述（偵2卷第77至81頁、第133至144頁、偵4卷第101至104頁、院卷1第53至61頁、第91至94頁、第105至115頁、第311至323頁、第367至407頁、院卷2第29至97頁、第203至253頁、第299至334頁） 2.被告李冠宏於警詢、偵訊及本院之供述（偵2卷第87至95頁、偵1卷第159至163頁、偵4卷第135至137頁、院卷2第203至253頁、第299至335頁） 3.被告蔡承憲於警詢、偵訊及本院之供述（偵2卷第97至105頁、偵1卷第167至171頁、第177至179頁、院卷1第53至61頁、第91至94頁、第105至115頁、第311至323頁、院卷2第29至97頁、第203至253頁、第299至334頁） 4.證人程正義之偵訊及本院之供述（偵4卷第53至56頁、院卷1第370至407頁、院卷2第35至66頁） 5.證人吳泓瑞於本院之供述（院卷1第314至323頁） 1.程正義於107年11月08、09日各匯款2500元予潘震豪郵局帳戶之收執聯1紙（偵2卷第45頁）   2.程正義於107年11月5日簽立之借款契約書、本票（偵1卷第3至5頁）  3.程正義遭恐嚇取財、傷害、強制罪案之監視器擷取畫面1紙、授權書2紙（偵2卷第47至49頁） 4.潘震豪提供程正義簽立質押之本票、借款清償切結書、借據及身份證影本6紙（偵2卷第145至153頁） 5.潘震豪提供自107年10月27日至108年1月17日與程正義LINE通話內容54紙（警2卷第66至119頁） 6.潘震豪之郵局帳號00000000000000帳戶之基本資料、歷史交易清單（警2卷第120至124頁） 7.程正義與潘震豪自107年10月30日至11月14日通聯紀錄3紙（偵2卷第37至41頁） 8.潘震豪在臉書張貼「各種貸款」之網頁擷圖1紙（偵2卷第53頁） 9.潘震豪提供替程正義架設之臉書網站「正義粿店」照片及價目表傳單20紙（警2卷第46至65頁） 10.門號0000000000之台灣大哥大資料查詢1紙（偵4卷第47頁） 11.臺灣臺南地方檢察署檢察官108年度偵字第16895號不起訴處分書（偵4卷第195至197頁） 12.臺灣臺南地方94年度易緝字第22號刑事判決、臺灣新北地方法院簡易庭103年度司票字第5836號民事裁定、臺灣臺南地方法院104年度司促字第3830、7805號支付命令、臺灣高雄地方法院104年司票字第3846號民事裁定、臺灣臺北地方法院 104年司票字第12016號民事裁定、臺灣臺南地方法院107年司促字第26207號支付命令（院卷1第413至426頁）  
附表三（事實二加重重利未遂罪部分）：
供述證據 非供述證據 1.被告潘震豪於警詢、偵訊及本院之供述（偵2卷第77至81頁、第133至140頁、第141至144頁、偵4卷第101至104頁、院卷1第53至61頁、第91至94頁、第105至115頁、第311至323頁、第367至407頁） 2.被告李冠宏於警詢、偵訊及本院之供述（偵2卷第87至95頁、偵1卷第159至163頁、偵4卷第135至137頁、院卷2第203至253頁、第299至335頁） 3.被告蔡承憲於警詢、偵訊及本院之供述（偵2卷第97至105頁、偵1卷第167至171頁、第177至179頁、院卷1第53至61頁、第91至94頁、第105至115頁、第311至323頁、院卷2第29至97頁、第203至253頁、第299至334頁） 4.證人程正義於偵訊及本院之供述（偵4卷第53至56頁、院卷1第370至407頁、院卷2第35至66頁） 5.證人莊雅萱於警詢、偵訊之供述（偵2卷第107至112頁、偵4卷第151至153頁） 6.證人魏家誠於警詢、偵訊之供述（偵2卷第121至127頁、偵4卷第151至153頁） 7.證人劉冠億於警詢、偵訊之供述（偵4卷第81至83頁、第151至153頁） 8.證人張志和於偵訊之供述（偵4卷第131至132頁） 9.證人吳泓瑞於本院之供述（院卷1第314至323頁） 1.杜家穠與李冠宏LINE對話截圖13紙（警1卷第32至44頁）   2.臺南市政府警察局新化分局108年2月21日南市警化偵字第1080074292號刑事案件移送書（偵1卷第3至5頁）  3.程正義遭恐嚇取財、傷害、強制罪案之監視器擷取畫面1紙（偵1卷第165頁） 4.臺灣臺南地檢察署檢察官108年度偵字第4182號、108年度偵緝字第792、1033號起訴書（偵1卷第205至210頁）  5.程正義之國立成功大學醫學院附設醫院中文診斷證明書1紙（偵2卷第15頁） 6.程正義與門號0000000000於108年1月19日通聯紀錄1紙（偵2卷第43頁） 7.程正義於107年11月08、09日各匯款2500元予潘震豪郵局帳戶之收執聯1紙（偵2卷第45頁） 8.程正義於107年11月5日簽立之借款契約書、本票、授權書2紙（偵2卷第47至49頁）  9.台南市仁德區長興四街與太子路口（明直宮）監視器擷取畫面3紙（偵2卷第55至59頁） 10.刑案現場相片及監視器擷取畫面2紙（偵2卷第61至63頁） 11.門號0000000000、0000000000之通聯調閱查詢單1紙（偵2卷第73頁） 12.潘震豪提供程正義簽立質押之本票、借款清償切結書、借據及身份證影本6紙（偵2卷第145至153頁） 13.潘震豪提供自107年10月27日至108年1月17日與程正義LINE通話內容54紙（警2卷第66至119頁） 14.潘震豪之郵局帳號00000000000000帳戶之基本資料、歷史交易清單（警2卷第120至124頁） 15.0000000000於108年1月19、20日通聯紀錄1紙（警2卷第160頁） 16.門號0000000000、0000000000、0000000000資料資詢1紙（偵4卷第49至50頁） 17.臺南市政府警察局永康分局108年11月5日南市警永偵字第1080553335號函暨附件5紙（偵4卷第67至75頁） 18.臺灣臺南地方法院108年度訴字第1359號刑事判決（偵4卷第169至179頁） 19.臺南市政府警察局歸仁分局偵查隊108年5月31日偵查報告（偵2卷第5至7頁） 20.李冠宏、蔡承憲之相片影像查詢結果各1紙（偵2卷第17至19頁） 21.程正義與潘震豪自107年10月30日至11月14日通聯紀錄3紙（偵2卷第37至41頁） 22.李冠宏在臉書張貼「小額借款、資金週轉」及留給程正義借款聯絡電話0000000000之網頁擷圖1紙（偵2卷第51頁）  23.潘震豪在臉書張貼「各種貸款」之網頁擷圖1紙（偵2卷第53頁） 24.臺南市政府警察局歸仁分局通信調取票聲請書1紙（偵2卷第75至76頁） 25.「Ｃheng Ｗei」業務員之臉書相片1紙（偵2卷第113頁） 26.手機國復興店相片1紙（偵2卷第115頁） 27.魏家誠之相片影像資料查詢結果1紙（偵2卷第117頁） 28.魏家誠提供莊雅萱簽立之手機及SIM卡領取切結書影本1紙（偵2卷第129頁） 29.潘震豪提供替程正義架設之臉書網站「正義粿店」照片及價目表傳單20紙（警2卷第46至65頁） 30.門號0000000000之台灣大哥大資料查詢1紙（偵4卷第47頁） 31.臺南市政府警察局108年11月6日南市警勤字第1080551818號函1紙（偵4卷第63頁） 32.臺南市政府警察局第一分局108年11月8日南市警一偵字第1080529658號函1紙（偵4卷第79頁） 33.劉冠億手機內「高利泰」聯絡資料1紙（偵4卷第85頁） 34.臺灣臺南地方檢察署檢察官108年度偵字第16895號不起訴處分書（偵4卷第195至197頁） 35.本院110年10月5日、110年11月2日審判期日之勘驗筆錄、勘驗截圖46張（院卷2第32至35、第99至121頁、第210至213頁、第257至277頁） 
附表四（潘震豪與程正義之LINE對話內容節錄）
編號 發訊人 內容 1 程正義 可以請問，今天談就可以立即放款還是要等明天   還款能力我真的沒問題的，因為我有一個很好的生意，我也不賭不嫖，請幫幫忙，感恩 2 程正義 金主有消息了嗎？   你可以告訴金主你來看我的生意，就會明白了，我的生意是真的很穩定的 3 程正義 （2018年11月2日週五） 昨晚又搞到30多小時沒睡，睡過頭，所以這些不早日處理好，我沒辦法正常的生活和工做，請轉告訴金主今晚我會做事，明天我就會去出攤了 4 潘震豪 （2018年11月3日週六） 好的，剛剛有跟金主說了 5 程正義 （2018年11月3日週六） 週一可以幫忙清還嗎？ 6 程正義 那明天你會先帶18萬來幫我清那三個期的是嗎？   另外的八萬你找到了嗎？ 7 潘震豪 幫你很多了先正常繳繳給人家看   你現在都還沒有開始繳就要人家再拿錢紿你誰願意啊   再大的壓力你都要自己承受   我能幫你已經很厲害了別間都不願意幫你了   想想看有沒有什麼方法可以讓自己的業績更好賺的錢更多趕快把債務還掉 不是靠借錢在解決問題 8 潘震豪 （2018年11月9日週五） 第二天就沒正常繳了 9 潘震豪 （2018年12月8日週六） 程老闆你自己要振作起來啊！我已經幫你很多了，該能幫你都幫你了，心態上調整一下，好好整理自己，明天再出發，天無絕人之路，我跟你非親非故都這樣幫你，看你很像以前的我爸，所以幫你，但人家幫你你也要自救，好好把生意再做起來，沒有任何人應該無償的幫你，我也幫你了，想想妳姨婆拿她的養老金出來幫你如果你自己不振作，她老人家還有誰可以依靠，她把希望都放在你身上......加油 不要被現在給打敗，你的骨氣要找回來 10 程正義 （2018年12月19日週三） 至於昨晚談開店面的事情，我想想還是不要了，很抱歉，因為我覺得真的沒辦法和你共事，很抱歉，我會盡快將錢還給你 11 潘震豪 （2018年12月20日週四） 阿豪幫我問售價跟內容物，我會重新命名，讓大家更好記。  現在伯伯很像我們的OEM，委託製造的感覺， 限量碗粿： 原味素碗粿加香菇：  菜頭素碗粿： 金瓜素碗粿： (下面是以一斤條狀)  傳統蘿蔔糕： 港式蘿蔔糕： 甜年糕： 芋頭粿： 12 潘震豪 就想帶人家吃吃看你的東西，替你宣傳，我朋友說賺8-10塊也好，不要讓他賠錢就好 13 潘震豪 （2018年12月25日週二） 我要回我的錢我錯了嗎   你找別人來我可以說你都正常繳   你這樣就不會被人家逼了啊 14 潘震豪 （2019年1月1日週二） 我沒看到錢存進去餒 15 程正義 （2019年1月1日週二） 這週六，或許就可以知道何時可以一次清還你的錢 16 潘震豪 （2019年1月1日週二） 啊你今天不先還我錢嗎 17 潘震豪 （2019年1月4日週五） 希望大家好聚好散把錢趕快還我 18 程正義 （2019年1月6日週日） 我一直以來需要的就是安定，如果不能穩定，我沒辦法賺錢還給你，請不要再來吵鬧，會還給，最遲下週六你就會收到 19 程正義 （2019年1月11日週五） 我已經有在和人談了，錢一拿到就會給你還清